【裁判字號】    92,自,87
【裁判日期】    920319
【裁判案由】    誣告
【裁判全文】
臺灣臺北地方法院刑事判決                            九十二年度自字第八七號
    自  訴  人  丙○○
    代  理  人  劉智園律師
    被      告  乙○○
右列被告因誣告案件，經自訴人提起自訴，本院判決如左：
    主  文
乙○○無罪。
    理  由
一、本件自訴意旨略以：由於德財營造公司與被告乙○○間因工程款是否結清有所訴
    訟，德財營造公司乃將位於臺北市○○路○段一二七號「華園大樓」地下三樓編
    號三、五、十五、十七、二十二號等車位暫時委交華園大樓管理委員會全程管理
    ，要求管委會不得交予高家包括被告乙○○使用，後來民國九十年八月十七日管
    委會為免困擾，經開會討論後，就將代管委託書退回德財營造公司，不願再替德
    財營造公司代管地下三樓停車位，此亦為身為委員並亦於當日出席開會之被告乙
    ○○所明知，詎料被告乙○○竟捏稱自訴人丙○○身為華園大樓主任管理委員霸
    佔前開車位，拒不發放車道出入之遙控器，造成被告使用前開停車位的不便，而
    誣指自訴人涉犯侵占罪向本院提起自訴，經本院對自訴人判決無罪，且由被告上
    訴後，經臺灣高等法院為不受理之諭知。按意圖他人受刑事或懲戒處分，向該管
    公務員誣告者，處七年以下有期徒刑，刑法第一百六十九條第一項定有明文，經
    查被告乙○○在明知管理委員會係基於德財營造公司託管並要求高家未結清工程
    款不得將系爭車位交於被告使用之事實下，意圖自訴人受五年以下有期徒刑，捏
    稱自訴人身為華園大樓主任管理委員霸佔前開車位，拒不發放車道出入之遙控器
    ，造成被告使用前開停車位的不便之事實，向本院提起侵占罪之自訴，核被告所
    為與誣告罪之構成要件該當，爰依法提起自訴。
二、按犯罪事實應依證據認定之，無證據不得推定其犯罪事實。不能證明被告犯罪者
    ，應諭知無罪之判決，刑事訴訟法第一百五十四條、第三百零一條第一項分別定
    有明文。次按刑法誣告罪之成立，以意圖他人受刑事處分或懲戒處分，而為虛偽
    之告訴、告發、報告者為要件，所謂虛偽，係指明知無此事實故意捏造而言，若
    告訴人誤認有此事實或以為有此嫌疑，自不得指為虛偽，即難科以本罪（最高法
    院四十年度臺上字第八八號判例參照）。又誣告罪之構成要件，首須意圖他人受
    刑事或懲戒處分，次須向該管公務員誣告。稱誣告即虛構事實進而申告他人犯罪
    而言，所謂虛構事實，係指明知無此事實而故意捏造者而言，如若出於誤信、誤
    解、誤認或懷疑有此事實，或對於其事實張大其詞，或資為其訟爭上之攻擊或防
    禦方法，或其目的在求判明是非曲直者，固均不得謂屬於誣告，即其所申告之事
    實，並非完全出於憑空捏造或尚全然無因，只以所訴事實，不能積極證明為虛偽
    或因證據不充分，致被誣人不受追訴處罰者，仍不得謂成立誣告罪（最高法院八
    十三年度臺上字第一九五九號判決意旨參照）。
三、經查，被告乙○○以自訴人丙○○侵占其位於華園大樓地下三樓三號停車位之事
    實，於九十一年四月十七日向本院對自訴人提起侵占罪之自訴，經本院判處自訴
    人無罪，由被告上訴，復經臺灣高等法院判決自訴不受理等情，經本院調閱本院
    九十一年度自字第二六二號、臺灣高等法院九十一年度上易字第一七一四號卷宗
    核閱無訛。復查被告所主張分配所得之地下三樓三號停車位，被告之自訴代理人
    於本院九十一年度自字第二六二號案件訊問時陳稱：建物係十位地主，找廠商來
    建的，不是合建，蓋好之後，地主按土地比例分配房子及停車位等語，自訴人則
    於本院九十一年度自字第二六二號案件訊問時供稱：這塊基地有十幾位地主，共
    同找一家營造商來承包，其中有部分土地係合建，有部分是委建，委建部分當初
    協議按土地比例來分配，但因有四十六個停車位，所以由建商先選，再由地主抽
    籤分配等語（均見本院九十一年度自字第二六二號案件九十一年五月三日訊問筆
    錄），本件自訴代理人並坦承「（問？被告所住的房地是否登記為被告所有）有
    登記為被告所有」，以及參諸卷附臺北市建物登記謄本，可見華園大樓被告係區
    分所有權人，華園大樓停車位係經建商及地主依協議供特定區分所有權人使用之
    約定專用部分；再者，參諸自訴代理人於本件訊問時陳稱「他（指被告）有分配
    到但是不確定他分配到哪幾個車位」及自訴人於本件訊問時陳稱「他（指被告）
    家有分配到八到九個車位，但是登記在高黃娥名下」等語，可認被告確實是有得
    使用之車位經由住戶共同協議而抽籤分配決定。既然被告經由抽籤取得使用華園
    大樓地下停車位之權利，則自訴人身為華園大樓主任管理委員，卻決定拒發被告
    地下停車位之遙控器，理由為「我是根據德財營造公司發給管理委員會的委託書
    ，委託代管所爭議之車位，因（被告之）工程款未結清，所以未點交這個車位」
    、「因為德財公司是工程承攬人，德財公司告知被告未繳清工程款」、「因為德
    財公司發函給管理委員會說被告工程款債務未結清，這五個車位不能讓他們（被
    告及其他親屬）使用」，業據自訴人陳稱在卷，顯然自訴人及管理委員會純粹因
    華園大樓起造人德財營造公司與被告間工程款糾紛，並由德財營造公司發給華園
    大樓管理委員會委託書進而委託管理委員會代管被告之地下三樓三號車位（有委
    託書在卷可稽），且德財營造公司發函給管理委員會不得讓被告使用車位等情，
    自訴人及管理委員會才決定不發給被告遙控器及讓被告使用地下停車位；然被告
    與德財營造公司發生工程款糾紛，德財營造公司得否發委託書給管理委員會代管
    被告之車位及發函給管理委員會要求不能讓被告使用停車位，即非無疑，起造人
    德財營造公司法律上僅得對華園大樓被告之不動產主張法定抵押權，自訴人及管
    理委員會根據德財營造公司之委託書及通知，就不發給被告地下停車位遙控器及
    不讓被告使用地下停車位，根本欠缺法律上權源，被告質疑自訴人拒發遙控器尚
    屬有因。又證人即華園大樓管理委員會總幹事甲○○於本院調查時證稱「德財營
    造公司的委託書上說明沒有點交出去的車位是由我們管理委員會代管，德財營造
    委託我們代管的車位有部分出租出去」、在本院九十一年度自字第二六二號訊問
    時證述「（問？地下三樓停車位有無出租）託管期間當然有，後來我們不管以後
    就沒出租，因為營建商說要把車位出租，把錢繳到管委會裡面，作為維修費用」
    （見九十一年五月十五日審判筆錄）等語，可認被告得使用之車位竟然還由華園
    大樓管理委員會代管並對外出租之情，亦即欠缺法律權源而不讓被告使用停車位
    之自訴人及管理委員會，並決定將被告停車位出租給他人使用，自訴人是否構成
    刑事上犯罪，即有認定之必要。雖然華園大樓管理委員會後來決議將包含被告得
    使用之代管車位退由德財營造公司處理，被告亦參與此次決議之會議之情，有華
    園大樓第四屆第五次管理委員會會議記錄在卷可稽，而自訴人及管理委員會不能
    以該次會議決議將代管車位退由德財營造公司管理，即可再拒發地下停車位遙控
    器給被告使用。按法院於不妨害事實同一之範圍內，得自由認定事實，適用法律
    ，不能僅就自訴狀記載罪名審理，最高法院四十六年度臺上字第四○六號判例意
    旨可供參酌。即使被告前開得使用停車位之權利並非侵占罪所保護之法益（侵占
    罪所保護之法益為有形之動產及不動產所有權），自訴人拒發地下停車位遙控器
    而不讓被告使用停車位之情，被告對自訴人提起之自訴中，自訴人是否構成刑事
    上之其他犯罪，本院應予一併審理。綜上所述，被告於上開自訴侵占案件所指之
    事實既非憑空捏造，且有合理之懷疑及依據，依照前開說明，尚不能僅以自訴人
    嗣經本院及臺灣高等法院分別為無罪判決及不受理判決，遽為被告不利之認定。
    此外，復查無積極證據足令本院確信被告有自訴人所指之誣告犯行，不能證明被
    告犯罪，爰為其無罪判決之諭知。
據上論斷，應依刑事訴訟法第三百四十三條、第三百零一條第一項，判決如主文。
中      華      民      國      九十二      年      三      月  十九    日
                                      臺灣臺北地方法院刑事第七庭
                                          法  官  范智達
右正本證明與原本無異。
如不服本判決，應於判決送達後十日內，向本院提出上訴狀。
                                          書記官  賴敏慧
中      華      民      國      九十二      年      三      月  二十    日


司法院資訊處製作；財團法人民間司法改革基金會備份。
